臺灣高等法院臺中分院民事判決
                                   109年度建上易字第20號
上  訴  人  洪柏青  
訴訟代理人  陳尚敏律師
被上訴人    吳建賢  
訴訟代理人  鄭崇煌律師
上列當事人間請求拆屋還地等事件，上訴人對於中華民國109年4
月30日臺灣苗栗地方法院108年度建字第17號第一審判決提起上
訴，本院於110年8月4日言詞辯論終結，判決如下：
    主  文
原判決主文第一項，及除確定部分外訴訟費用之裁判均廢棄。
上開廢棄部分，被上訴人在第一審之訴駁回。
第一審（除確定部分外）、第二審訴訟費用均由被上訴人負擔。
    事實及理由
一、被上訴人主張：坐落苗栗縣○○鎮○○段000地號土地（下稱系
    爭土地）為伊與訴外人０００、０００、０００、０００、００、０００、０００
    、０００、０００、０００等10人（以下稱０００等10人）共有，伊之應
    有部分為6分之1。苗栗縣政府稅務局房屋稅籍證明書稅籍編
    號00000000000之房屋（下稱系爭房屋）為上訴人所有，另
    稅籍編號00000000000之房屋則為伊所有（下稱稅籍325號房
    屋），二房屋之門牌號碼均為苗栗縣○○鎮○○里00號。上訴人
    所有系爭房屋未經伊與系爭土地其他共有人同意，即擅自占
    用如苗栗縣竹南地政事務所（下稱竹南地政）民國107年11
    月5日鑑定圖（下稱附圖）所示A面積50.2㎡之土地，自屬無
    權占用，伊依民法第767條第1項前段、中段及第821條之規
    定，請求上訴人拆除附圖A部分房屋，並將占用之土地返還
    伊及其他共有人。並聲明：上訴駁回。（原審判命上訴人拆
    除附圖A部分之地上物，並將占用土地返還被上訴人及系爭
    土地其他共有人；駁回被上訴人其餘之訴。上訴人就其敗訴
    部分，提起上訴；被上訴人就其敗訴部分則未上訴，非本院
    審理範圍）。
二、上訴人則以：上訴人之外祖父即訴外人００於57年3月26日與
    訴外人０００（被上訴人之父）、０００（０００之兄）簽訂契約書
    （下稱系爭契約），向０００、０００購買坐落苗栗縣○○鎮○○段00
    0地號土地（當時地號為苗栗縣○○鎮○○段000地號土地，下稱
    633地號土地）持分100分之25，買賣價金新臺幣（下同）50
    00元，另約定００需建屋一棟（即稅籍325號房屋）給予０００，
    嗣因０００認於633地號土地範圍內興建房屋之長度不足，遂要
    求００將稅籍325號房屋增加長度至系爭土地上（當時地號為
    苗栗縣○○鎮○○段000地號），並同意將０００於系爭土地分管之
    部分範圍，出租予００作為建築系爭房屋如附圖A部分之用，０
    ０則以興建稅籍325號房屋之費用充作租金。００興建完成稅籍
    325號房屋（含增加至系爭土地部分）後，即將該房屋讓與０
    ００充作租金之給付，故００與０００就系爭房屋於系爭土地如附
    圖A部分，已成立租地建物契約；且該部分土地為系爭土地
    共有人約定由０００分管之範圍，０００死亡後，由被上訴人繼承
    取得０００所有稅籍325號房屋及系爭土地之應有部分，自應繼
    受上開租地建物契約之義務，則系爭房屋使用系爭土地如附
    圖A部分土地，自有正當權源，被上訴人不得請求拆除及返
    還土地。又被上訴人違背０００之承諾，請求上訴人拆屋還地
    ，有違誠信原則、權利濫用原則及禁反言原則等語資為抗辯
    。上訴聲明：原判決不利於上訴人部分廢棄；上廢棄部分，
    被上訴人於第一審之訴駁回。
三、本院協同兩造整理不爭執事項及協議簡化爭點如下：
  ㈠不爭執事項：
    ⒈系爭土地為被上訴人與０００等10人共有。
    ⒉原審卷一第135頁照片2建物門牌號碼均為苗栗縣○○鎮○○里0
      0號，右側為被上訴人所有稅籍325號房屋，左側（即以木
      板圍住，掛有施工中告示牌部分）為上訴人所有系爭房屋
      （房屋稅籍00000000000）。
    ⒊系爭房屋占用系爭土地部分如附圖編號A面積50.2㎡。
  ㈡爭點：
    ⒈系爭房屋占用系爭土地如附圖A部分土地，有無正當法律權
      源？
    ⒉上訴人抗辯被上訴人依民法第767條請求拆除附圖A部分建
      物違反誠信原則、權利濫用及禁反言原則，有無理由？
    ⒊被上訴人依民法第767條、第821條之規定，請求上訴人將
      附圖A部分建物拆除，並將該部分土地返還被上訴人及系
      爭土地其他共有人，有無理由？
四、本院之判斷：
　㈠被上訴人主張系爭土地為被上訴人與０００等10人共有，被上訴
    人應有部分為6分之1，上訴人所有系爭房屋占用系爭土地如
    附圖A面積50.2㎡之土地，為上訴人所不爭執，並有土地登記
    謄本、苗栗縣竹南地政鑑定圖可證（原審478號卷49至53、1
    43頁），堪認屬實。
　㈡按以無權占有為原因，請求返還土地者，占有人對土地所有
    權存在之事實無爭執，而僅以非無權占有為抗辯者，占有人
    應證明其取得占有係有正當權源（最高法院85年度台上字第
    1120號判決參照）。又租賃或買賣均非處分行為，故部分共
    有人如未得其他共有人之同意出租或出賣共有物，對於他共
    有人固不生效力，惟在締約當事人間非不受其拘束（最高法
    院92年台上字第16號判決參照）。另私文書如係遠年舊物，
    另行舉證實有困難者，法院非不得依經驗法則，並斟酌全辯
    論意旨，以判斷其真偽（最高法院95年台上字第1233號判決
    參照）。經查：
　　1.上訴人所提54年3月26日由００與０００、０００簽署之系爭契約
      （原審478號卷115至119頁），被上訴人雖否認該私文書
      為真正，然經本院勘驗系爭契約原本，勘驗結果：「上訴
      人提出契約書兩張，是以舊式燈光紙書寫，紙質泛黃斑駁
      ，一張原本上並貼有『五元印花稅票』，顯然係遠年舊物，
      內容與原審卷第115-119頁影本相符。」（本院卷186頁）
      參諸系爭契約作成日期距今已有50餘年，應無臨訟偽造之
      可能性。被上訴人雖又否認系爭契約上「０００」之簽名為
      真正，惟據證人００到院證稱：系爭契約書是跟０００、０００買
      土地的契約，契約書上０００的簽名是０００幫他簽的，０００有
      在場等語（本院卷139、143頁），足見０００係經０００同意而
      代其於系爭契約書上簽名，系爭契約書應屬真正。
　　⒉又據００證稱：原審卷135頁照片的兩間房屋是我出錢蓋的，
      我大姊嫁０００，他們家很窮，我開藥店，我向０００買土地花
      5000多元，蓋我自己的房子，同時蓋一間給０００他們家住
      ，系爭房屋使用系爭土地如附圖A部分，是經０００同意、指
      示蓋到那裡，兩棟房屋外觀一樣是我決定，並包給同一人
      蓋的，因為兩棟房子同時蓋，所以中間的柱子是共用等語
      （本院卷138至143頁）；參諸上訴人所有稅籍325號房屋
      與系爭房屋外觀及陽台簍空樣式均相同，有照片可證（原
      審478號卷25、95頁）；另系爭契約第5條並約定「乙方蓋
      房屋一棟甲方０００獨得」（原審478號卷115、117頁），核
      與００上開證述相符，足認稅籍325號房屋及系爭房屋係由０
      ０出資同時興建，並由００將稅籍325號房屋讓與０００。
　　⒊又系爭契約第1條所載買賣標的係重測前外埔段567地號土
      地，即重測後之633地號土地，有登記謄本可證（本院卷1
      91頁），故系爭契約第5條所載由００建屋一棟贈與０００，建
      築位置應僅在633地號土地範圍內，惟稅籍325號房屋與系
      爭房屋長度相同，兩棟房屋後段均坐落在系爭土地上，有
      現場照片及鑑定圖可證（原審478號卷135、147頁），上
      訴人辯稱因０００認為僅於633地號土地建屋之長度不足，要
      求００將稅籍325號房屋長度增加至系爭土地上，與房屋現
      況相符，應堪採信。
　　⒋另系爭契約第5條約定：「甲方應當場指明界址交與乙方為
      建築用地」等語（原審478號卷115頁），且系爭房屋與稅
      籍325號房屋係由００出資同時興建，故系爭房屋使用系爭
      土地如附圖A部分及稅籍325號房屋使用系爭土地之範圍，
      自係經０００指定並同意。且０００要求００增加稅籍325號房屋
      長度至系爭土地，勢將增加００建屋之費用，而系爭房屋使
      用系爭土地如附圖A部分，既經０００同意，堪認００應係以增
      加稅籍325號房屋長度至系爭土地部分之建築費用，充作
      向０００承租系爭房屋坐落系爭土地如附圖A面積50.2㎡部分
      之租金，上訴人抗辯００與０００就此部分土地有租地建屋之
      法律關係存在，應可採信。
　㈢租用基地建築房屋，承租人房屋所有權移轉時，其基地租賃
    契約，對於房屋受讓人，仍繼續存在，民法第426條之1定有
    明文。上訴人抗辯０００就系爭土地如附圖A部分土地有與其他
    共有人達成分管協議云云，雖未能具體陳明，０００究竟係於
    何時、與何共有人達成分管協議，並舉證證明，尚難遽信，
    惟０００原為系爭土地之共有人，被上訴人係繼承０００遺產而取
    得系爭土地應有部分6分之1（本院卷106頁），０００將系爭土
    地如附圖A面積50.2㎡出租與００興建系爭房屋，並非處分共有
    物之行為，不論有無得系爭土地全體共有人之同意，０００均
    應受該租地建屋契約之拘束，而被上訴人為０００之繼承人，
    亦應繼承該租地建物之法律關係。另上訴人係自００受讓取得
    系爭房屋，為被上訴人所不爭執，依民法第426條之1之規定
    ，該基地租賃契約對於房屋受讓人即上訴人仍繼續存在，則
    上訴人主張對系爭土地如附圖A部分有租地建屋關係存在，
    應屬可採。
五、綜上所述，上訴人與被上訴人就系爭土地如附圖A面積50.2㎡
    之土地，有租地建屋之法律關係存在，被上訴人應受該租約
    之拘束，則被上訴人依民法第767條、第821條之規定，請求
    上訴人將坐落系爭土地上如附圖A部分之地上物拆除，並將
    該部分土地返還被上訴人及全體共有人，為無理由，不應准
    許。原審判命上訴人拆除上開地上物及返還土地，自有未洽
    。上訴意旨指摘原判決此部分不當，求予廢棄改判，為有理
    由，應由本院予以廢棄，改判如主文第2項所示。
六、本件事證已臻明確，兩造其餘之攻擊或防禦方法及所用之證
    據，經本院斟酌後，認為均不足以影響本判決之結果，爰不
    逐一論列，併此敘明。
七、據上論結，本件上訴為有理由，依民事訴訟法第450條、第7
    8條，判決如主文。　　
中　　華　　民　　國　 110　　年　　8 　　月　　25　　日
        　　      工程法庭     審判長法　官  杭起鶴
　　　　　　　　　 　　　　　        法  官  羅智文
　　　　　　　　　 　　　　　　      法　官  吳國聖
正本係照原本作成。       
兩造均不得上訴。
                                     書記官  翁淑婷

中　　華　　民　　國　　110 　年　　8 　　月　　26　　日